臺灣彰化地方法院刑事判決　　　　　　　 99年度訴字第954號
公　訴　人　臺灣彰化地方法院檢察署檢察官
被　　　告　黃相瑋
指定辯護人　本院公設辯護人　陳志忠
上列被告因殺人未遂案件，經檢察官提起公訴（99年度偵字第59
00號），茲本院判決如下：
    主  文
黃相瑋傷害人之身體，因而致人於重傷，處有期徒刑年捌月。
    犯罪事實
一、黃相瑋（綽號「水牛」）與張書龍（綽號「阿龍」）係朋友
    關係，於民國98年9 月4 日傍晚相約外出飲酒作樂，復於前
    往友人黃志凱位於彰化縣鹿港鎮山崙里山寮巷56之7 號住處
    之際，因張書龍與黃志凱之父黃進來在上址處先發生口角爭
    執，而黃相瑋上前阻止時，曾遭張書龍以手揮撥傷及眼角處
    致使流血，經警方據報到場處理後，黃相瑋方騎乘機車搭載
    張書龍於同日晚上8 時30分，返回其位於彰化縣線西鄉○○
    路○段287 巷51弄122 號【起訴書誤載為彰化縣線西鄉○○
    路○段729 號】旁之鐵皮屋即租屋處外面，黃相瑋復欲邀約
    張書龍繼續飲酒，遭張書龍拒絕後，2 人復因飲酒後說話音
    量比較大，進而發生口角，致使黃相瑋心生不滿，於客觀情
    事上，可預見以鋁製球棒猛力攻擊人體頭部，足使人體脆弱
    之耳朵部位受有失去聽力損害，並足以引起嚴重減損一耳聽
    能之重傷害結果之可能，而其主觀上未預見上揭情狀，竟基
    於傷害人之身體之犯意，手持前揭鋁製球棒接續朝張書龍之
    身體頭部、左側手臂猛力揮擊數次，並有非基於殺人犯意而
    出言「給你死」、「我就是要打到你死」等語，致使張書龍
    受有左耳挫瘀傷、左前臂尺骨骨折等傷害，張書龍隨即逃至
    附近即黃共培位於彰化縣線西鄉○○村○○路○段384 號住
    處求救，嗣經黃共培報警處理，並將張書龍送醫急救，然張
    書龍之左耳聽力，仍因受黃相瑋前開持棍棒毆擊而嚴重減損
    即聽力閾值為71.7分貝，造成左耳感音性聽力障礙即左耳聽
    能嚴重減損之重傷害，始發現上情。
二、案經張書龍訴由彰化縣警察局和美分局報請臺灣彰化地方法
    院檢察署檢察官偵查起訴。
    理  由
一、證據能力部分：
  (一)按檢察官職司追訴犯罪，就審判程序之訴訟構造言，檢察官
    係屬與被告相對立之當事人一方，偵查中對被告以外之人所
    為之偵查筆錄，或被告以外之人向檢察官所提之書面陳述，
    性質上均屬傳聞證據。自理論上言，如未予被告反對詰問、
    適當辯解之機會，一律准其為證據，似有違當事人進行主義
    之精神，對被告之防禦權亦有所妨礙；然而現階段刑事訴訟
    法規定檢察官代表國家偵查犯罪、實施公訴，必須對於被告
    之犯罪事實負舉證之責，依法其有訊問被告、證人及鑑定人
    之權，證人、鑑定人且須具結，而實務運作時，偵查中檢察
    官向被告以外之人所取得之陳述，原則上均能遵守法律規定
    ，不致違法取供，其可信性極高，為兼顧理論與實務，乃於
    修正刑事訴訟法時，增列第159 條之1 第2 項，明定被告以
    外之人（含被害人、證人等）於偵查中向檢察官所為陳述，
    除顯有不可信之情況者外，得為證據，並於92年9 月1 日施
    行（最高法院94年度臺上字第7416號判決意旨參照）。又詰
    問權係指訴訟上當事人有在審判庭輪流盤問證人，以求發現
    真實，辨明供述證據真偽之權利，其於現行刑事訴訟制度之
    設計，以刑事訴訟法第166 條以下規定之交互詰問為實踐，
    屬於人證調查證據程序之一環；與證據能力係指符合法律所
    規定之證據適格，而得成為證明犯罪事實存在與否之證據資
    格，性質上並非相同。偵查中檢察官為蒐集被告犯罪證據，
    訊問證人旨在確認被告嫌疑之有無及內容，與審判期日透過
    當事人之攻防，調查證人以認定事實之性質及目的，尚屬有
    別。偵查中訊問證人，法無明文必須傳喚被告使之得以在場
    ，刑事訴訟法第248 條第1 項前段雖規定：「如被告在場者
    ，被告得親自詰問」，事實上亦難期被告有於偵查中行使詰
    問權之機會。此項未經被告詰問之被告以外之人於偵查中向
    檢察官所為之陳述，依刑事訴訟法第159 條之1 第2 項之規
    定，原則上屬於法律規定為有證據能力之傳聞證據，於例外
    顯有不可信之情況，始否定其得為證據。是得為證據之被告
    以外之人於偵查中所為之陳述，因其陳述未經被告詰問，應
    認屬於未經合法調查之證據，並非無證據能力，而禁止證據
    之使用。此項詰問權之欠缺，非不得於審判中由被告行使以
    補正，而完足為經合法調查之證據。倘被告於審判中捨棄詰
    問權，或證人客觀上有不能受詰問之情形，自無不當剝奪被
    告詰問權行使之可言（最高法院96年度臺上字第4064號判決
    要旨參照）。經查，證人即告訴人張書龍、證人李成雄、黃
    共培分別在檢察官偵查時，均係以證人之身分，經檢察官告
    以具結之義務及偽證之處罰，經其等具結，而於負擔偽證罪
    之處罰心理下所為，係經以具結擔保其證述之真實性；且上
    揭證人於檢察官訊問時之證述，並無證據顯示係遭受強暴、
    脅迫、詐欺、利誘等外力干擾情形，或在影響其等心理狀況
    致妨礙其等自由陳述等顯不可信之情況下所為，況證人張書
    龍部分，業經被告及指定辯護人在本院審理中行使對質詰問
    權，補正詰問程序，而完足為合法調查之證據，依上開說明
    ，證人張書龍、李成雄、黃共培分別於偵查中之證言（參見
    臺灣彰化地方法院檢察署99年度偵字第5900號偵查卷宗第10
    頁至第11頁、第27頁至第28頁），自均具有證據能力。
  (二)按被告以外之人（包括證人、鑑定人、告訴人、被害人及共
    同被告等）於審判外之陳述雖不符刑事訴訟法第159 條之1
    至之4 之規定，而經當事人於審判程序同意作為證據，法院
    審酌該言詞陳述或書面陳述作成時之情況，認為適當者，亦
    得為證據，刑事訴訟法第159 條之5 第1 項定有明文。其立
    法意旨在於傳聞證據未經當事人之反對詰問予以核實，原則
    上先予排除。惟若當事人已放棄反對詰問權，於審判程序中
    表明同意該等傳聞證據可作為證據，基於尊重當事人對傳聞
    證據之處分權使訴訟程序得以順暢進行，上開傳聞證據則有
    證據能力（最高法院94年度臺上字第4890號判決要旨參照）
    。又按當事人、代理人或辯護人於法院調查證據時，知有第
    159 條第1 項不得為證據之情形，而未於言詞辯論終結前聲
    明異議者，視為有前項之同意，刑事訴訟法第159 條之5 第
    2 項亦定有明文。亦即，傳聞證據未經當事人之反對詰問予
    以核實，原則上先予排除，惟若當事人已放棄詰問或未聲明
    異議，基於證據資料愈豐富，愈有助於真實發現之理念，且
    強化言詞辯論主義，法院自可承認該傳聞證據例外擁有證據
    能力。經查，證人即告訴人張書龍、證人黃共培分別於警詢
    中之陳述（參見警卷第14頁至第17頁、臺灣彰化地方法院檢
    察署99年度偵字第5900號偵查卷宗第21頁），雖係被告以外
    之人於審判外之陳述，性質上屬傳聞證據，惟經檢察官、被
    告黃相瑋均同意作為證據，又本院審酌該言詞陳述作成時之
    情況，並查無其他不法之情狀，足認為得為本案之證據，依
    刑事訴訟法第159 條之5 之規定，有證據能力。
  (三)依刑事訴訟法第159 條第1 項規定：被告以外之人於審判外
    之言詞或書面陳述，除法律有規定者外，不得作為證據。而
    該條所謂「法律有規定者」，係指同法第159 條之1 至第15
    9 條之5 及第206 條等規定。又醫師法第12條第1 項規定：
    醫師執行業務時，應製作病歷，並簽名或蓋章及加註執行年
    、月、日。第2 項規定：前項病歷，除應於首頁載明病人姓
    名、出生年、月、日、性別及住址等基本資料外，其內容至
    少應載明下列事項：一就診日期。二主訴。三檢查項目及結
    果。四診斷或病名。五治療、處置或用藥等情形。六其他應
    記載事項。因此，醫師執行醫療業務時，不論患者是因病尋
    求診療，或因特殊目的而就醫，醫師於診療過程中，應依醫
    師法之規定，製作病歷，此一病歷之製作，均屬醫師於醫療
    業務過程中所須製作之紀錄文書，而且每一醫療行為均屬可
    分，因其接續之看診行為而構成醫療業務行為，其中縱有因
    訴訟目的，例如被毆傷而尋求醫師之治療，對醫師而言，仍
    屬其醫療業務行為之一部分，仍應依法製作病歷，則該病歷
    仍屬業務上所製作之紀錄文書，與通常之醫療行為所製作之
    病歷無殊，自屬刑事訴訟法第159 條之4 第2 款所稱從事業
    務之人於業務上所須製作之紀錄文書，而診斷證明書係依病
    歷所轉錄之證明文書，自仍屬本條項之證明文書（最高法院
    97年度臺上字第666 號判決要旨參照）。經查，卷附財團法
    人彰濱秀傳紀念醫院【下稱彰濱秀傳醫院】98年9 月21日驗
    傷診斷書、98年9 月21日診斷證秀字0000000 號診斷證明書
    各1 紙（參見警卷第9 頁、第10頁）、財團法人彰化基督教
    醫院【下稱彰化基督教醫院】99年11月27日診斷書1 份（參
    見本院卷宗）係分別由實際診療證人張書龍之醫師詹政融、
    潘明勳、葉修瑜，本於其醫療專業及診治證人張書龍經過，
    性質上均為醫師於例行性診療過程中，對病患為醫療行為，
    於業務上出具之證明書，足認上開診斷證明書應屬從事業務
    之人於業務上所製作之證明文書。此外，本院亦查無其他顯
    不可信情事，依上開說明，前揭診斷書均得作為本案證據。
  (四)法院或檢察官依刑事訴訟法第208 條規定囑託醫院、學校或
    其他相當之機關、團體為鑑定時，祇須其以言詞或書面提出
    之鑑定報告，符合刑事訴訟法第206 條第1 項、第208 條所
    規定之形式要件，即具有證據能力，此即屬於刑事訴訟法第
    159 條第1 項所稱「法律有規定」之特別情形，與同法第15
    9 條之4 規定無涉（最高法院96年度臺上字第6842號判決要
    旨參照）；又依刑事訴訟法第198 條、第208 條之規定，所
    謂鑑定乃指於刑事訴訟程序中為取得證據資料而由檢察官或
    法官指定具有特別知識經驗之鑑定人、學校、機關或團體，
    就特定之事物，以其專業知識加以分析、實驗而作判斷，以
    為偵查或審判之參考。故而，不論鑑定人或鑑定機關、學校
    、團體，均應由檢察官或法官視具體個案之需要而為選任，
    始符合刑事訴訟法第198 條、第208 條之規範本旨，否則所
    為鑑定，仍屬於傳聞證據（最高法院95年度臺上字第6648號
    判決要旨參照）。亦即，法院或檢察官依刑事訴訟法第208
    條第1 項前段規定囑託鑑定機關實施鑑定所為之書面報告，
    依刑事訴訟法第159 條之規定，核屬該條所稱之「除法律有
    規定者外」之範圍，為傳聞之例外，應具有證據能力。經查
    ，本案卷附之彰化基督教醫院100 年2 月7 日100 彰基院字
    第100020013 號函檢附之鑑定書1 份（參見本院卷宗），係
    本院依法囑託鑑定機關鑑定結果之書面報告，此有本院99年
    11月10日彰院賢刑申99訴954 字第0990039829號函1 份（參
    見本院卷宗），是本案囑託鑑定程序於法既無違誤，且前開
    醫院係醫療專業公正之鑑定機關，依刑事訴訟法第159 條第
    1 項、同法第208 條第1 項準用同法第206 條第1 項之規定
    ，屬於傳聞法則例外，自有證據能力。
  (五)以下本案所引用被告以外之人於審判外之言詞或書面陳述（
    除理由欄一(一)至(四)所述部分外），而不符合刑事訴訟法第15
    9 條之1 至第159 條之4 之規定者，均經本院於審理時當庭
    直接提示而為合法之調查，檢察官、被告均同意作為證據，
    本院審酌前開證據作成或取得之狀況，均無非法或不當取證
    之情事，亦無顯不可信之情況，故認為適當而均得作為證據
    。是前開證據，依刑事訴訟法第159 條之5 之規定，均具有
    證據能力，先予敘明。
  (六)除法律另有規定外，實施刑事訴訟程序之公務員因違背法定
    程序取得之證據，其有無證據能力之認定，應審酌人權保障
    及公共利益之均衡維護，刑事訴訟法第158 條之4 定有明文
    。本案所引用之非供述證據，並無證據證明係實施刑事訴訟
    程序之公務員違背法定程序所取得，且檢察官、被告均未表
    示無證據能力，自應認均具有證據能力。
二、訊據被告對其於上揭時、地，曾與告訴人張書龍一起外出飲
    酒作樂，並至證人黃志凱住處，再返回其上揭租屋處時，有
    持棍棒毆打告訴人張書龍之事實，固坦承不諱，惟矢口否認
    有何持鋁製球棒朝告訴人張書龍之頭、耳部位猛力揮擊情事
    ，並辯稱：因其與告訴人張書龍外出飲酒，於返回位在上址
    租屋處前，曾與他人發生衝突，返回租屋處後，因告訴人張
    書龍認為，其於衝突發生時，未挺告訴人張書龍，2 人進而
    發生衝突，告訴人張書龍先持木棍作勢欲攻擊狀，其遂上前
    搶下木棍，且僅持搶得之木棍毆打告訴人張書龍左側臀部約
    2 、3 次，因告訴人張書龍有用左手抵擋，故打到左側手臂
    處，衝突中其未曾持木棍毆打告訴人張書龍之頭部，其不清
    楚造成告訴人張書龍頭部傷勢之原因，另其亦未持棍棒在馬
    路上追趕告訴人張書龍，隨後告訴人張書龍就將所騎乘之機
    車放在現場，自己搭救護車離開現場云云。經查：
  (一)按告訴人、證人之陳述有部分前後不符，或相互間有所歧異
    時，或因記憶淡忘、或事後迴護被告、或因其他事由所致，
    究竟何者為可採，法院仍得本其自由心證予以斟酌，非謂一
    有不符或矛盾，即應認其全部均為不可採信；尤其關於行為
    動機、手段及結果等之細節方面，告訴人之指陳，難免故予
    誇大，證人之證言，有時亦有予渲染之可能；然其基本事實
    之陳述，若果與真實性無礙時，則仍非不得予以採信（最高
    法院74年臺上字第1599號判例要旨、90年度臺上字第6078號
    判決要旨參照）；況認事採證、證據之取捨及證據證明力之
    判斷，俱屬事實審法院之職權，苟無違證據法則，自不能指
    為違法；是供述證據前後雖有差異或矛盾，事實審法院非不
    可本於經驗及論理法則，斟酌其他情形，作合理之比較，定
    其取捨；其就供述證據之一部，認為真實者，予以採取，亦
    非法則所不許。因之，告訴人或證人供述之證據，前後縱有
    差異，事實審法院依憑告訴人或證人前後之供述證據，斟酌
    其他證據，本於經驗法則與論理法則，取其認為真實之一部
    ，作為論罪之證據，自屬合法（最高法院90年度臺上字第69
    43號判決要旨參照），先予說明。
  (二)被告於98年9 月4 日晚上8 時30分騎乘機車搭載告訴人張書
    龍返回被告位於上址租屋處之前，有先至證人黃志凱住處，
    告訴人張書龍並與案外人即證人黃志凱之父黃進來發生口角
    爭執，被告於上前阻止衝突時，曾遭告訴人張書龍以手揮撥
    致使眼角流血等情，業據被告所自承，核與證人即被告、告
    訴人張書龍之友人黃志凱於本院審理中具結證述：其於98年
    9 月4 日晚間某時，在自家住處樓上聽見樓下有人敲其住處
    大門及大呼小叫之吵架聲音，而下樓查看時，發現其父黃進
    來正與告訴人張書龍互相拉搶棒球棍，2 人似欲打架，其遂
    上前搶走該棒球棍，並將告訴人張書龍拉開，被告則在旁觀
    看及勸阻告訴人張書龍，惟遭告訴人張書龍之手部揮打擊中
    ，致使被告之眼睛處流血。其曾對被告表示為何帶已酒醉之
    告訴人張書龍至其住處搗亂，請儘早將告訴人張書龍載離，
    嗣後由其鄰居撥打電話請警方到場處理，而警方據報到場後
    ，被告聽從警方勸阻搭載告訴人張書龍離去（參見本院100
    年2 月17日審判筆錄第17頁至第27頁）等語；證人即到場處
    理員警李成雄於偵訊中具結證述：其曾於98年9 月4 日傍晚
    ，因接獲報案而至彰化縣鹿港鎮山崙里山寮巷56號處理糾紛
    ，其到場時被告、綽號「阿龍」（按即告訴人張書龍）及屋
    主黃進來之子3 人在場，然後被告一直將綽號「阿龍」拉離
    現場且表示要自己處理，不要警察管，其遂詢問綽號「阿龍
    」是否要驗傷提出告訴，或叫救護車，經綽號「阿龍」表示
    不需要且欲自行處理後，由被告將綽號「阿龍」載離現場（
    參見臺灣彰化地方法院檢察署99年度偵字第5900號偵查卷宗
    第27頁至第29頁）等語相符，此部分事實，應可認定。至證
    人即告訴人張書龍雖於本院審理中具結證述：案發當天除與
    被告發生衝突外，並未與其他人發生任何衝突，另在友人黃
    志凱住處亦無與黃志凱或黃志凱之父打架或吵架，且其亦未
    看見警察有前來友人黃志凱住處（參見本院99年11月9 日審
    判筆錄第5 頁、第9 頁）等語部分，核與證人黃志凱、李成
    雄前開證述內容不符，或係因酒後記憶不清所致，或係出於
    迴護友人之故，是此部分之證述內容，不足採信。
  (三)告訴人張書龍與被告由證人黃志凱住處返回被告位於上址租
    屋處後，告訴人張書龍遭被告持鋁製球棒毆打成傷等情，業
    據證人即告訴人張書龍分別於警詢中證稱、於偵訊及本院審
    理中具結證述：其綽號為「阿龍」，案發當日下午其與友人
    即綽號「水牛」之被告及另數名友人一同至餐廳吃飯、喝酒
    後，由被告騎乘機車搭載其至友人黃志凱位於彰化縣鹿港鎮
    山崙里山寮巷56之7 號住處時，因黃志凱之父看到其與被告
    有喝酒，隨即表示黃志凱不在，後來其與被告一同返回被告
    租屋處時，被告要求繼續飲酒，經其拒絕且2 人因酒後講話
    都比較大聲，被告即雙手拿鋁製球棒朝其頭部揮打，第1 下
    其用左手擋，鋁棒同時打到其左前頭部及左手前臂，第2 下
    被告也是朝其頭部揮打，其亦用左手阻擋，也是打到其左前
    頭部及左前手臂，其向被告表示其手已經骨折，要求被告不
    要再打，被告仍繼續揮打且表示要將其打死，第3 、4 下則
    是揮打其身體，其遂逃離現場朝大馬路方向，跑至附近某民
    宅躲避，並拜託該民宅主人報警，嗣後其被救護車載至醫院
    救治。另其左前臂腫脹、左耳腫脹瘀青、左前臂骨折之傷勢
    ，均係在被告位於上址租屋處，遭被告持鋁製球棒揮打成傷
    ，而腿部傷勢應是在追逐過程中在馬路分隔島鑽來鑽去所致
    （參見警卷第1 頁至第2 頁；臺灣彰化地方法院檢察署99年
    度偵字第5900號偵查卷宗第10頁；本院99年11月9 日審判筆
    錄第4 頁至第9 頁、100 年2 月17日審判筆錄第28頁至第29
    頁）等語明確，且有彰濱秀傳醫院98年9 月21日驗傷診斷書
    、98年9 月21日診斷證秀字0000000 號診斷證明書各1 紙（
    參見警卷第9 頁、第10頁）、同院99年9 月15日99濱秀（醫
    ）字第099062號函及檢附之病歷資料影本1 份（參見本院卷
    宗）附卷可參，核屬相符，爰審酌證人張書龍於警詢、偵訊
    及本院審理時就案發重要情節之經過，均為相同指述或證述
    ；且證人張書龍平時與被告並無仇恨，亦為朋友關係，尚會
    共同外出用餐飲酒作樂，足見其等關係尚稱良好，應無甘冒
    刑事訴追之危險，故為虛偽不實陳述誣陷被告；復參酌證人
    黃共培分別於警詢中陳述、於偵訊中具結證述：其於98年9
    月4 日約晚上8 時30分，在位於彰化縣線西鄉○○村○○路
    ○段384 號住處觀看電視之際，告訴人張書龍以自己一手扶
    著另一隻手由外進屋後，表示因與他人發生糾紛，遭人追打
    ，要求至屋內躲避，因屋內較為光亮，其建議告訴人張書龍
    在騎樓處躲避，並撥打電話幫告訴人張書龍叫救護車到場處
    理救治（參見臺灣彰化地方法院檢察署99年度偵字第5900號
    偵查卷宗第21頁、第27頁至第29頁）等語觀之，證人張書龍
    所述情節，核與證人黃共培所述相符，益徵證人張書龍上揭
    所述內容，應可採信。
  (四)另被告於本院審理中亦不否認，其曾於犯後前往證人黃炳貴
    住處找尋告訴人張書龍之父即證人張炎輝之事實；而被告前
    往證人黃炳貴住處找尋證人張炎輝之用意，係欲向證人張炎
    輝表達心中不滿等情，業據證人黃炳貴於本院審理中具結證
    述：其於98年9 月4 日晚間，在自己住處，與證人即告訴人
    張書龍之父張炎輝聊天，後來被告亦前來其住處，找證人張
    炎輝表示，因與告訴人張書龍吵架，且將告訴人張書龍毆打
    後，由救護車送去醫院，若告訴人張書龍出院後，要再對他
    加強，不是這樣就算了，證人張炎輝聞訊隨即離去，其則打
    電話向警方詢問得知告訴人張書龍已由救護車送往醫院，其
    遂至醫院急診室探視告訴人張書龍（參見本院100 年2 月17
    日審判筆錄第10頁至第16頁）等語；證人張炎輝於本院審理
    中具結證述：其於98年9 月4 日晚間約8 時至10時許至友人
    黃炳貴家中聊天，後來被告前來證人黃炳貴住處，向其表示
    ，因遭告訴人張書龍毆打，而告訴人張書龍亦遭被告毆打後
    ，經救護車送醫，待告訴人張書龍出院後，還要加強打告訴
    人張書龍（參見本院100 年2 月17日審判筆錄第4 頁至第7
    頁）等語明確，足徵被告與告訴人張書龍因細故發生口角，
    被告進而持鋁製球棒毆打告訴人張書龍時，內心相當氣憤，
    應可認定。
  (五)至被告辯稱，告訴人張書龍頭部所受上揭傷勢來源為何，其
    不清楚，告訴人張書龍與案外人黃進來在證人黃志凱住處吵
    架時，告訴人張書龍有以手護住頭部云云，經查，告訴人張
    書龍於返回被告租屋處前，曾與被告一同至證人黃志凱住處
    ，並與案外人黃進來發生口角爭執等情，雖已如前述，然證
    人黃志凱於本院審理中具結證述：告訴人張書龍在其住處與
    其父黃進來發生拉扯時，其有發現告訴人張書龍僅有右腳小
    腿處破皮流血，至告訴人張書龍之手部及頭部則無受傷或流
    血狀，而其父黃進來與告訴人張書龍爭執過程中，其父黃進
    來未曾持球棒毆打告訴人張書龍之頭部、耳部（參見本院10
    0 年2 月17日審判筆錄第25頁至第27頁）等語；證人李成雄
    於偵訊中具結證述：其據報到場處理糾紛時，帶有醉意綽號
    「阿龍」之手部、腳部雖有受傷情狀，然傷勢不嚴重，綽號
    「阿龍」之雙手均能正常活動、體力很好，尚能搭其肩膀一
    直說話，並無以手護住自己頭部或其他部位之情形（參見臺
    灣彰化地方法院檢察署99年度偵字第5900號偵查卷宗第27頁
    至第29頁）等語明確，爰審酌證人張書龍於警方到場處理其
    與案外人黃進來糾紛之際，如頭部已遭鈍器揮擊受傷且左手
    臂亦有骨折現象，衡情雙手當缺乏正常活動之能力，並會感
    覺相當痛苦，需立即就醫治療，而無法對到場處理員警以手
    搭肩交談，是被告所辯，告訴人張書龍所受上揭傷勢，係在
    證人黃志凱住處與他人發生衝突時所致，顯與事理常情有違
    ，足徵告訴人張書龍受有前開傷勢，應非在證人黃志凱住處
    與他人發生糾紛時所致，應堪認定。被告上揭所辯，核與前
    揭事證不符，應係卸責之詞，無足採信。
  (六)公訴人認被告所為，係基於殺人犯意為之，無非係以告訴人
    張書龍之指述，資為論據；訊據被告固不否認曾於前揭時、
    地，持棍棒揮擊傷告訴人張書龍左側手臂處，惟堅決否認有
    何殺人之犯意，辯稱：因告訴人張書龍在其住處拿東西朝其
    小孩處丟擲，其因而生氣，而持木棒朝告訴人張書龍身體左
    側揮擊2 次，並無要殺告訴人張書龍之意思等語。惟查：
    1.按殺人與傷害之區別，應以有無殺意為斷，即行為人於下
      手時有無決意取被害人生命為準，至於被害人受傷處是否
      致命部位，及傷痕多寡、輕重為何等，亦僅得供審判者心
      證之參考，究不能據為絕對之標準；行為人於行為當時，
      主觀上是否有殺人之故意，除應斟酌其使用之兇器種類、
      攻擊之部位、行為時之態度、表示外，尚應深入觀察行為
      人與被害人之關係、衝突之起因、行為當時所受之刺激、
      下手力量之輕重，被害人受傷之情形及行為人事後之態度
      等各項因素綜合予以研析，殊不能僅以口頭之詞語，遽認
      其必有殺人之犯意（最高法院20年非字第104 號、78年臺
      上字第5216號判例意旨參照）。從而，被害人受傷處所是
      否致命部位及傷痕之多寡，輕重如何，雖足供為判定行為
      人有無殺意之參考，惟尚非係判定行為人具有殺人犯意之
      絕對標準；而殺人犯意之存否，固係隱藏於行為人內部主
      觀之意思，且此意思可能係存有相當時間，亦可能係於下
      手之際方產生，惟不論係何種情況，均須以積極確實之證
      據證明之，方足以認定。亦即，該項殺人或傷害之主觀犯
      意認定，仍須參酌各方面直接、間接證據，例如行為人與
      被害人之關係，事前之仇隙是否足以引起其殺人之動機、
      所用兇器為何、攻擊時之力勁是否猛烈、被害人之傷勢如
      何、受傷部位是否足以致命、攻擊後之後續動作是否意在
      取被害人性命等一切客觀情狀全盤審酌考量，而不得以推
      測或擬制之方法，以為裁判之基礎，先予說明。
    2.告訴人張書龍於上揭時地，遭被告持鋁製球棒揮擊而受有
      上揭傷勢，已如前述，其受傷後，經送醫急救時，並無立
      即生命危險等情，此有彰濱秀傳醫院99年9 月15日99濱秀
      （醫）字第099062號函及檢附之病歷資料影本1 份（參見
      本院卷宗）在卷可稽。從而可知，告訴人張書龍當時因被
      告持球棒攻擊後所受之傷害，均屬未傷及人體重要器官腦
      部或內部臟器，亦無危及生命之情形，亦可認定。
    3.被告、告訴人張書龍2 人於告訴人張書龍與案外人黃進來
      在上址處發生口角爭執中，被告曾上前勸架並遭告訴人張
      書龍以手揮撥致使眼角流血後，復因細故而在被告租屋處
      發生口角，致使被告心生不滿，業據被告於本院審理中所
      自承（參見本院100 年2 月17日審判筆錄第33頁），復參
      酌證人即告訴人張書龍於本院審理中具結證述：其返回被
      告租屋處時，因被告復欲邀約其繼續飲酒，遭其拒絕後，
      2 人復因飲酒後說話音量比較大，進而發生口角（參見本
      院99年11月9 日審判筆錄第4 頁至第9 頁）等語；證人黃
      志凱於本院審理中具結證述：告訴人張書龍與其父黃進來
      發生衝突時，被告有上前拉開，並遭告訴人張書龍以手揮
      撥眼角處流血（參見本院100 年2 月17日審判筆錄第19頁
      至第20頁）等語；證人黃炳貴於本院審理中具結證述：被
      告於案發當日前往其住處欲找告訴人張書龍之父即證人張
      炎輝，且見到證人張炎輝隨即表示，其遭告訴人張書龍毆
      打眼鏡壞掉，眼睛受傷（參見本院100 年2 月17日審判筆
      錄第11頁）等語觀之，被告對於告訴人張書龍拒絕被告邀
      約繼續飲酒而心生不滿之原因，當係被告認為在證人黃志
      凱住處，曾勸阻告訴人張書龍與案外人黃進來發生衝突，
      遭告訴人張書龍以手揮撥致使眼角流血，已經受有傷害，
      而於上揭衝突結束返回租屋處，竟復遭告訴人張書龍出言
      拒絕所致，亦與常情無違，應可認定。故被告所為，顯僅
      係為教訓告訴人張書龍，並非意在殺害告訴人張書龍甚明
      ，被告傷害告訴人張書龍之犯罪動機，應堪認定；至證人
      張書龍雖於偵訊及本院審理中具結證述：被告持球棒朝其
      頭部攻擊時，其有聽見被告稱：「給你死」、「我就是要
      打到你死」（參見臺灣彰化地方法院檢察署99年度偵字第
      5900號偵查卷宗第10頁偵查卷宗第9 頁、本院99年11月9
      日審判筆錄第5 頁）等語，然被告、告訴人張書龍為上揭
      衝突之前，均已有飲用酒類，業據其等所不否認，是被告
      持鋁製球棒攻擊告訴人張書龍之際，或出於酒意，或為壯
      大聲勢，而向告訴人張書龍表示「給你死」、「我就是要
      打到你死」等語，尚難執此遽行推認被告上揭所為當基於
      殺人犯意為之。
    4.觀諸上情，被告手持鋁製球棒揮擊告訴人張書龍之犯罪動
      機，係因被告與告訴人張書龍就在證人黃志凱住處與他人
      糾紛而口角，以致出手傷人，已如前述，若被告有殺人犯
      意，理當持銳利工具攻擊活動尚稱靈活之告訴人張書龍，
      較為容易達成目的；復參酌被告手持攻擊告訴人張書龍之
      鋁製球棒，雖未扣案，然該鋁製球棒係屬鈍器，以此攻擊
      人體，較不易直接造成致命性之傷勢，可見被告於案發當
      時並無致人於死之意圖。又被告持鋁製球棒襲擊告訴人黃
      書隆之行為，固屬可議，惟被告與告訴人張書龍既為友人
      關係，於案發前尚共乘機車外出用餐飲酒，自無可能有何
      深仇大恨，足以引發被告之殺人動機。是被告否認有殺人
      動機，屬合理之辯解，應堪採信。公訴人認被告所為係基
      於殺人犯意為之，容有誤會。
  (七)按刑法第10條第4 項第2 款所定毀敗或嚴重減損一耳或二耳
    之聽能之重傷害，係指一耳或二耳之聽能完全喪失，或雖未
    喪失，但已有嚴重減損之情形，而其情形，並不以驗斷時之
    狀況如何為標準，如經過相當之診治，而能回復原狀，或雖
    不能回復原狀而只減衰，但未達嚴重減損其聽能之程度者，
    仍不得謂為該款之重傷（最高法院98年度臺上字第4233號判
    決要旨參照）。經查，被告持鋁製球棒猛力揮擊告訴人張書
    龍左耳部、左手處，已如前述。又告訴人張書龍因受有左耳
    挫瘀傷、左前臂尺骨骨折之傷害後，於98年9 月4 日至彰濱
    秀傳醫院急診接受住院治療，並於98年9 月9 日出院，其受
    傷後，於98年9 月17日接受聽力檢查結果為右耳12分貝、左
    耳65分貝，左側有中度至嚴重程度之聽力損傷，另於99年6
    月8 日追蹤聽力檢查結果，為右耳7 分貝、左耳65分貝，左
    耳感音神經性損失，已無法治療等情，此有彰濱秀傳醫院98
    年9 月21日驗傷診斷書、98年9 月21日診斷證秀字0000000
    號診斷證明書各1 紙、99年9 月15日99濱秀（醫）字第0990
    62號函及檢附之病歷資料影本1 份、99年10月20日濱秀（醫
    ）字第0990710 號函（參見警卷第9 頁、第10頁；本院卷宗
    ）附卷可參；復經本院囑託彰化基督教醫院就告訴人張書龍
    左耳聽能鑑定，認為告訴人張書龍於99年11月7 日至該院接
    受純音聽力檢查，右耳部份正常；左耳聽力閾值71.7分貝，
    屬中度殘障。一般人聽力閾值是20分貝至30分貝，40分貝則
    屬不正常。告訴人張書龍之左耳聽能以目前醫療技術無恢復
    之可能等情，亦有彰化基督教醫院100 年2 月7 日100 彰基
    院字第100020013 號函檢附之鑑定書1 份（參見本院卷宗）
    附卷可查。爰審酌被告打擊告訴人張書龍身體之部位係位於
    頭部之左耳部位，且持以毆擊告訴人張書龍之物為鋁製球棒
    係屬鈍器，亦核與前揭所述告訴人張書龍所受之傷勢、部位
    相符。是告訴人張書龍遭被告以鋁製球棒猛力揮擊毆傷後，
    迄其送醫急救間，期間並無其他外力因素介入，經送醫結果
    ，告訴人張書龍確實受有左耳感音神經性損失即嚴重減損其
    聽能。是被告之傷害行為與告訴人張書龍所受左耳感音神經
    性損失之結果間，具有相當因果關係，亦應堪認定。
  (八)另按刑法上之加重結果犯，係以行為人對於加重結果之發生
    ，客觀上有預見之可能，能預見而不預見者為要件。此所謂
    「能預見」，係指客觀情形而言，與加害人本身主觀上有無
    預見之情形不同。倘加害人「主觀上」已有預見，而結果之
    發生又不違背其本意時，則屬刑法第13條第2 項所規定間接
    故意之範疇，無復論以加重結果犯之餘地（最高法院96年度
    臺上字第6363號判決要旨參照）。經查，人體耳部甚為脆弱
    ，任何鈍器重擊均有可能造成人體耳部聽能受損之結果，為
    一般社會經驗常理，被告罔顧之，仍率爾持鋁製球棒，毆打
    告訴人張書龍耳部，致告訴人張書龍之耳部聽力，因此而嚴
    重減損即聽力閾值為71.7分貝，造成左耳感音性聽力障礙，
    被告對此重傷害之結果，於客觀上應有預見之可能；而被告
    在證人黃志凱住處，曾勸阻告訴人張書龍與案外人黃進來發
    生衝突，遭告訴人張書龍以手揮撥致使眼角流血，已經受有
    傷害，而於上揭衝突結束返回租屋處，竟復遭告訴人張書龍
    出言拒絕繼續飲酒而因心生不滿發生衝突等情，已如前述，
    且彼此間係朋友關係，本無宿怨或深仇大恨，衡情被告主觀
    上應僅在傷害教訓告訴人張書龍，而無使告訴人張書龍受有
    重傷害之故意，是被告主觀上當非針對告訴人張書龍之耳部
    而故為攻擊，難謂有重傷故意，僅因被告疏未注意，致告訴
    人張書龍耳部聽力受有上述之重傷害，且告訴人張書龍之重
    傷害與被告之傷害行為具有相當因果關係，被告自應就此重
    傷害之結果負責。依前揭說明，被告上揭所為，應成立傷害
    致重傷之加重結果犯，亦堪認定。
  (九)綜上所述，本案事證明確，被告上開所辯，自不足取，其前
    揭所為傷害致重傷害之犯行，應堪認定。
三、核被告所為，係犯刑法第277 條第2 項後段之傷害致重傷罪
    。至公訴意旨雖認為被告上揭犯行，應成立刑法第271 條第
    2 項、第1 項殺人未遂罪，尚有未洽，已如前述，然起訴之
    基本社會事實相同，本院自得依刑事訴訟法第300 條之規定
    變更起訴法條為刑法第277 條第2 項後段之傷害致重傷罪。
    又犯罪行為之各階段行為如均成立犯罪，其低度犯罪行為為
    高度犯罪行為所吸收而不另成立犯罪者，必其各犯行間，係
    基於一個犯罪之故意而接續為之，始有吸收關係之適用，如
    係犯意各別之數個犯罪行為，則無所謂高度行為吸收低度行
    為或危險犯為實害犯所吸收可言（最高法院91年臺上字第44
    93號判決要旨參照）。是被告係基於一個傷害目的之犯罪意
    思而出言恐嚇告訴人張書龍，並進而實施毆打告訴人張書龍
    之加害行為，已如前述，依上揭說明，被告所為恐嚇之危險
    行為應為後生之傷害實害行為吸收，不另成立恐嚇危害安全
    罪。至公訴人雖就被告前揭犯行，具體求刑有期徒刑12年等
    語，然審酌被告僅因酒後之細故，竟萌傷害之動機，於手持
    鋁製球棒朝告訴人張書龍身體之左耳部位猛力毆擊，進而造
    成告訴人張書龍受有上述之重傷害，造成告訴人張書龍受有
    左耳聽能嚴重減損之無可挽救遺憾，犯後仍避重就輕，矢口
    否認有持鋁製球棒毆打告訴人張書龍之左耳部位，迄今尚未
    與告訴人張書龍達成民事和解，足見其犯罪動機、犯後態度
    不佳等其他情狀，量處如主文所示之刑。又被告用以傷害告
    訴人張書龍之鋁製球棒，因未據扣案，且尚無證據認定確係
    被告所有之物，而該球棒亦非違禁物，自不得宣告沒收。
四、末按刑法第59條規定犯罪情狀可憫恕者，得酌量減輕其刑，
    固為法院依法得自由裁量之事項，然非漫無限制，必須犯罪
    另有特殊之原因與環境，在客觀上足以引起一般同情，認為
    即予宣告法定低度刑期尤嫌過重者，始有其適用。是為此項
    裁量減刑時，必須就被告全部犯罪情狀予以審酌在客觀上是
    否有足以引起社會上一般人之同情，而可憫恕之情形，始稱
    適法（最高法院88年度臺上字第6683號判決要旨參照）。而
    本案被告前揭傷害致重傷害之犯行，已如前述，依被告犯罪
    情狀，僅因上揭細故不滿告訴人張書龍，竟基於傷害犯意，
    手持鋁製球棒鈍器毆打告訴人張書龍，致使告訴人張書龍因
    而受有前述之重傷害，並於打傷告訴人張書龍後，仍繼續欲
    追打告訴人張書龍，犯後仍避重就輕，否認其有持前揭球棒
    毆打告訴人張書龍，可見其犯罪動機自私、手段殘酷、犯後
    態度不佳，衡情並無何等足以引起一般同情之客觀情狀而應
    予以憫恕，爰不依刑法第59條酌減其刑，附此敘明。
據上論斷，應依刑事訴訟法第299 條第1 項前段、第300 條，刑
法第277 條第2 項後段，判決如主文。
本案經檢察官詹喬偉到庭執行職務。
中    華    民    國   100    年    3     月    9     日
                  刑事第八庭      審判長法官 游秀雯
                                  法      官 王素珍
                                  法      官 唐中興
以上正本證明與原本無異。
如不服本判決應於收受判決後10日內向本院提出上訴書狀，並應
敘述具體理由；其未敘述上訴理由者，應於上訴期間屆滿後20日
內向本院補提理由書（均須按他造當事人之人數附繕本）「切勿
逕送上級法院」。
告訴人或被害人對於判決如有不服具備理由請求檢察官上訴者，
其上訴期間之計算係以檢察官收受判決正本之日期為準。
如不服本判決，應於判決送達後10日內，向本院提出上訴狀。
中    華    民    國  100     年    3     月    9     日
                                  書  記  官 黃國源
【附錄本案論罪科刑法條全文】：
中華民國刑法第277條
傷害人之身體或健康者，處3 年以下有期徒刑、拘役或1 千元以
下罰金。
犯前項之罪因而致人於死者，處無期徒刑或7 年以上有期徒刑；
致重傷者，處3 年以上10年以下有期徒刑。